【裁判字號】    99,交聲,312
【裁判日期】    991216
【裁判案由】    違反道路交通管理處罰條例聲明異議
【裁判全文】
臺灣基隆地方法院交通事件裁定         99年度交聲字第312號
原處分機關  交通部公路總局臺北區監理所基隆監理站
異  議  人
即受處分人  楊振福
上列異議人即受處分人因違反道路交通管理處罰條例案件，對於
交通部公路總局臺北區監理所基隆監理站中華民國99年9 月29日
所為之處分（原處分案號：基監字第裁42-C00000000號），聲明
異議，本院裁定如下：
    主  文
原處分撤銷。
楊振福汽車駕駛人，駕駛汽車不遵守道路交通標線之指示，處罰
鍰新台幣玖佰元。
    理  由
一、原處分意旨略以：異議人即受處分人楊振福於民國99年2 月
    21日上午11時許，駕駛車號KV-6386 號自用小客車，行經臺
    北縣106 縣道闖紅燈，經警當場舉發，裁處罰鍰新台幣（下
    同）2,700 元，並記違規點數3 點等情。
二、異議意旨則以：異議人於上開時間駕駛前開自用小客車，沿
    臺北縣106 縣道平溪往瑞芳方向行駛，行經62.88 公里處之
    右轉彎道後，始發現前方15公尺處設置之交通號誌顯示為紅
    燈，因煞車不及致有3 分之2 之車身超過停止線，遭站立於
    停止線前方120 公尺處之警員當場舉發，因在上開交通號誌
    設置位置前方100 公尺處無警告標誌，異議人無從預見前方
    設有交通號誌，且異議人無穿越路口之意圖；又臺北縣106
    縣道自石碇至瑞芳路段，沿途均設有交通號誌之警告標誌，
    然臺北縣106 縣道平溪往瑞芳方向62.7公里與62.9公里處彎
    道前未設置交通號誌之警告標誌，不可歸責於異議人；另當
    日執勤員警執勤位置距離停止線120 公尺，對於異議人駕駛
    車身是否完全超越停止線之判斷錯誤等情。
三、按停止線係用以指示行駛車輛停止之界限，車輛停止時，其
    前懸部分不得伸越該線；又駕駛人駕駛汽車，應遵守道路交
    通標誌、標線、號誌之指示，如汽車駕駛人不遵守道路交通
    標誌、標線、號誌之指示者，處900 元以上1,800 元以下罰
    鍰，道路交通標誌標線號誌設置規則第170 條第1 項、道路
    交通安全規則第90條、道路交通管理處罰條例第60條第2 項
    第3 款分別定有明文。再按法院認為聲明異議有理由或聲明
    異議雖無理由而原處分不當或違法者，應以裁定將原處分經
    聲明異議部分撤銷，並自為裁定，此為道路交通事件處理辦
    法第19條前段所明定。
四、經查：
（一）異議人於前開時間，駕駛車號KV-6386 號自用小客車，沿
      臺北縣106 縣道平溪往瑞芳方向行駛，行經62.9公里處，
      其行向車道所設交通號誌之燈號顯示為紅燈，異議人駕駛
      之車輛未完全停在停止線後方，其車身超越停止線，經在
      63公里處執勤之警員攔停舉發等情，業據異議人坦認無誤
      ，復經證人即臺北縣政府警察局瑞芳分局警員柯致弘於本
      院調查時證述明確（見本院訊問筆錄第2 、4 頁），並有
      臺北縣政府警察局舉發違反道路交通管理事件通知單附卷
      可稽，上情應堪認定。
（二）按行車管制號誌顯示為圓形紅燈者，其意義為車輛禁止通
      行，不得超越停止線或進入路口，道路交通標誌標線號誌
      設置規則第206 條第5 款第1 目定有明文，是汽車駕駛人
      行駛至有燈光號誌管制之交岔路口，其行進、轉彎應遵守
      燈光號誌之指示，當交通號誌之燈號顯示為圓形紅燈者，
      應完全停止並禁止為任何通行行為，亦即不得超越停止線
      或進入路口，從而駕駛人於紅燈之狀態下，超越停止線左
      轉並進入路口，自屬道路交通法規所定義之「闖紅燈」行
      為之一種，其理甚明。次按交通部82年4 月22日交路字第
      009811號函釋「闖紅燈」認定標準，乃係為凡超越停止線
      即遽論處闖紅燈，恐難為一般大眾所接受，亦非道路交通
      管理處罰條例之立法精神，為促使駕駛人回歸於對標線之
      認知，同時兼顧執法技術層面與大眾接受程度，茲將面對
      圓形紅燈時超越停止線或闖紅燈行為之認定敘述如后，以
      供參考：1.車輛面對圓形紅燈時仍逕予穿越路口至銜接路
      段，含左轉、直行、迴轉及右轉（依箭頭綠燈允許行駛者
      除外）即視為闖紅燈之行為。2.有繪設路口範圍者：車輛
      無視於紅燈警示，有穿越路口之意圖，而車身已伸入路口
      範圍亦視同闖紅燈；若僅伸越停止線而未達路口範圍者，
      則視為不遵守標線指示（可以道路交通管理處罰條例第60
      條第2 項第3 款之規定處分之）。3.無繪設路口範圍者：
      以車輛無視於紅燈號誌，而有穿越路口之企圖，其車身並
      已伸越停止線並足以妨害其他方向人（若有行人穿越道）
      、車通行者亦以闖紅燈論處；若僅車身伸越停止線則以不
      遵守標線指示視之。因主管機關基於職權因執行特定法律
      之規定，得為必要之釋示，以供本機關或下級機關所屬公
      務員行使職權時之依據，此即「解釋性行政規則」（司法
      院大法官釋字第548 號解釋參照），上開函釋為道路交通
      管理處罰條例第8 條所定之公路主管機關（交通部公路總
      局各區監理所監理站）之上級機關交通部所發布，其對該
      條例所為之釋示自有上開「解釋性行政規則」之效力，足
      堪為各級機關適用法律及民眾認知執法機關適用法律意見
      之參考。本件異議人駕車行經前開路段時，其行向設置交
      通號誌之燈號顯示為紅燈，異議人駕駛車輛之車身固有超
      越停止線之情形，惟異議人辯稱其行經上開路段前，甫經
      過一處右轉彎，在該右轉彎處前未設置警告標誌，致其無
      法得知前方設有紅綠燈，待其沿該右轉彎行駛後，始見上
      開路段設置之交通號誌，且燈號顯示為紅燈，其立即煞車
      ，但因反應時間不及，造成其駕駛車輛車身之3 分之2 超
      越停止線，當其緊急煞車後，即見在前方路段執勤之警員
      走至車道，向其揮手示意，要求其在路邊停車，其遂依警
      員之指揮，將車輛往前行駛並朝路邊停車等情（見本院卷
      附聲明異議狀及本院訊問筆錄第5 頁），經查：
    1.臺北縣106 縣道平溪往瑞芳方向62.5至63公里之沿線確未
      設置注意號誌之標示，且依異議人之行向，其行經前開設
      置交通號誌之路段前，確需經過一處右轉彎，於轉彎前無
      法看見該交通號誌等情，有本院卷附之現場照片可參（見
      本院卷附柯致弘職務報告所附編號1 至12號現場照片），
      足見異議人辯稱其在該右轉彎處前，無法得知上開路段設
      有交通號誌等情，應屬可採；又依異議人之行向，當其沿
      該右轉彎行駛時，首度可看見上開交通號誌之位置與該交
      通號誌之設置位置間，相距約58.9公尺，且該路段之速限
      為時速40公里，此有本院卷附柯致弘職務報告及所附編號
      13號現場照片可參，而以時速40公里計算，行駛58.9公尺
      之時間為5.301 秒，時間甚短，則不知上開路段設有交通
      號誌之駕駛人看見該交通號誌後，得否在5.301 秒之短暫
      時間內立即反應並將車輛完全煞停，顯非無疑，是異議人
      辯稱其發現上開路段設置交通號誌之燈號顯示為紅燈時，
      已立即煞車，但因煞車不及，造成部分車身通過停止線等
      情，即難謂無據；另證人柯致弘證稱其於前開時間，在臺
      北縣106 縣道平溪往瑞芳方向63公里處執勤，見上開路段
      之交通號誌燈號顯示為紅燈後，異議人駕駛之車輛通過彎
      道朝其執勤位置行駛，異議人駕駛之車輛甫通過停止線，
      該車之車身即因駕駛人急踩煞車而頓一下，與異議人所稱
      其因煞車不及，導致車身超過停止線之情形相符，其見異
      議人駕駛之車輛緊急煞車時，即自執勤位置走至車道，示
      意異議人停車，異議人駕駛之車輛遂以緩慢車速往前方之
      路邊行駛並停車等情（見本院訊問筆錄第2 頁），益徵異
      議人所持上開辯解應屬可信。至於證人柯致弘雖稱異議人
      駕駛之車輛係在車身完全通過停止線後，始有緊急煞車之
      情形，且異議人緊急煞車後，車輛未完全煞停，異議人仍
      以緩慢車速往前行駛，其認為異議人應係見己已闖越紅燈
      ，遂繼續往前行駛等情（見本院訊問筆錄第2 至4 頁），
      然當日柯致弘執勤之位置距前開停止線約81.4公尺，相距
      非近，此有本院卷附柯致弘之職務報告及本院99年度交聲
      字第122 號卷附柯致弘職務報告所附編號3 號現場照片可
      稽，且自上開現場照片觀之，柯致弘在該執勤位置，應無
      法清楚辨別異議人緊急煞車時，異議人駕駛車輛之車身係
      已全部通過停止線或僅有3 分之2 之車身超越停止線，復
      無證據證明異議人緊急煞車時，其駕駛車輛之車身已全部
      通過停止線，自僅得認定異議人緊急煞車時，其駕駛之車
      輛僅有部分車身超越停止線；又證人柯致弘證稱其見異議
      人駕駛之車輛因緊急煞車而頓一下時，即自執勤位置走至
      車道，示意異議人停車等情（見本院訊問筆錄第2 頁），
      核與異議人所稱其發現前開交通號誌之燈號為紅燈時，立
      刻緊急煞車，此時警員即自路旁走至車道，要求其停車等
      情相符（見本院訊問筆錄第5 頁），足信柯致弘係在異議
      人緊急煞車後，立即自路旁走至車道，揮手示意異議人靠
      路邊停車，則異議人辯稱其係依柯致弘之指揮，向前往路
      邊停車等情，即非無據；另證人柯致弘所述異議人緊急煞
      車後，仍以緩慢車速往前行駛，其認為異議人應係見己已
      闖越紅燈，遂繼續往前行駛等情，僅屬推測之詞，且若異
      議人緊急煞車後，確非因依警員之指揮往前行駛，而係因
      車身已超越停止線，即無視於紅燈警示企圖穿越路口，衡
      情，異議人應加速往前行駛，當無繼續以緊急煞車後減低
      之車速緩慢行駛之理，然證人柯致弘證稱異議人緊急煞車
      後，異議人駕駛之車輛係以緩慢車速前進等情，顯與一般
      無視於紅燈警示，企圖闖紅燈穿越路口之駕駛行為不同，
      堪信異議人緊急煞車後，雖曾往前行駛，然應係依警員之
      指示往路邊停車，而非企圖穿越路口。
    2.另前開交通號誌設置路段未劃設網狀線，且臺北縣106 縣
      道平溪往瑞芳方向車道於前開路段，與左側道路呈T 型交
      叉，交叉部分之面積甚廣，此有現場照片在卷可佐（本院
      卷附柯致弘職務報告所附編號15、16號現場照片），因異
      議人陳稱其將車輛煞停時，僅有車身之3 分之2 超越停止
      線等情，且證人柯致弘亦稱異議人之車輛緊急煞車時，距
      離停止線不遠等情（見本院訊問筆錄第4 頁），可徵異議
      人緊急煞車時，其駕駛車輛之車身與停止線間距離非遙，
      依現場情形觀之，應無妨害左側道路之車輛行駛之虞。
    3.依上所述，以異議人之行向而言，異議人係在前開交通號
      誌設置位置前方58.9公尺處，始得看見該交通號誌，且異
      議人在距該停止線甚近之位置已緊急煞車，異議人駕駛車
      輛之車身復僅有3 分之2 超越停止線，已難認異議人確有
      無視於紅燈號誌而穿越路口之企圖；況依現場情形觀之，
      異議人駕駛車輛煞停之位置，應無妨害其他方向車輛通行
      之虞，參酌前開所述，尚難僅以異議人駕車行經前開路段
      時，部分車身超越停止線一節，逕認應以道路交通管理處
      罰條例第53條第1 項所定「汽車駕駛人行經有燈光號誌管
      制之交岔路口闖紅燈」之規定相繩。
（三）綜上，異議人辯稱其係因煞車不及，導致部分車身超越停
      止線，且其係因遵從警員之指示，始於煞車後往前行駛等
      情非屬無據，聲明異議為有理由，是原處分機關依據道路
      交通管理處罰條例第53條第1 項、第63條第1 項第3 款及
      違反道路交通管理事件統一裁罰及處理細則之規定，對異
      議人裁罰2,700 元，並記違規點數3 點，難謂有當，本院
      即應撤銷原處分機關之裁決；惟因異議人確有面對紅燈而
      不遵守停止線指示行駛車輛停止界限之違規行為，復與道
      路交通管理處罰條例第53條第1 項所定之情形有別，而無
      其他處罰之規定，自應以道路交通管理處罰條例第60條第
      2 項第3 款之規定予以處罰，故本院撤銷原處分機關之裁
      決處分後，應依異議人之違規情節，適用前揭規定及違反
      道路交通管理事件統一裁罰基準表，裁處異議人如主文第
      2 項所示之處分。至於異議人具狀聲請調查其駕駛之車輛
      在緊急煞車時，車身是否會出現頓一下之現象等情，因異
      議人之違規情形已堪認定，本院認無調查之必要，附此敘
      明。
據上論斷，應依道路交通事件處理辦法第19條前段，裁定如主文
中    華    民    國    99    年    12    月    16    日
                  交通法庭法    官  邰婉玲
以上正本證明與原本無異。
對於本件裁定如有不服，應於送達後5 日內，向本院提出抗告書
狀，敘述抗告之理由，抗告於臺灣高等法院。
中    華    民    國    99    年    12    月    16    日
                          書 記 官  王惠萍

司法院資訊處製作；財團法人民間司法改革基金會備份。
